【裁判字號】    97,重訴,256
【裁判日期】    981012
【裁判案由】    返還價金等
【裁判全文】
臺灣士林地方法院民事判決             97年度重訴字第256號
原      告  陳孟淳即陳佳琳
訴訟代理人  劉孟錦律師
複  代理人  周珮琦律師
被      告  甲○○
                        3樓
訴訟代理人  黃文明律師
上列當事人間返還價金等事件，本院於98年9 月28日言詞辯論終
結，判決如下：
    主  文
被告應給付原告新台幣柒佰陸拾伍萬元，及自附表所示之日期起
至清償日止按年息百分之五計算之利息。
原告其餘之訴駁回。
訴訟費用由原告負擔百分之八，餘由被告負擔。
本判決第一項於原告以新臺幣貳佰伍拾伍萬元為被告供擔保後，
得假執行。但被告如於假執行程序實施前，以新臺幣柒佰陸拾伍
萬元為原告預供擔保，得免為假執行。
原告其餘假執行之聲請駁回。
    事  實  及  理  由
壹、程序部份
    按訴狀送達後，原告不得將原訴變更或追加他訴。但因請求
    之基礎事實同一者，不在此限，民事訴訟法第255 條第1 項
    第2 款定有明文。原告主張系爭房屋具有瑕疵，主張解除契
    約，請求返還價金及損害賠償而聲明被告應給付原告新台幣
    （下同）838 元，及自附表所示利息起算日起至清償日止，
    按年息百分之五計算之利息，並願供擔保，請准宣告假執行
    。嗣仍追加備位之訴，主張系爭房屋具有瑕疵，請求減少價
    金，溢付之價金，依據不當得利請求返還，並為備聲明：被
    告應給付原告385 萬5000元，及自97年11月18日起至清償日
    止，按年息百分之五計算之利息，並願供擔保，請准宣告假
    執行。原告之先位之訴及備位之訴請求之基礎事實均為系爭
    房屋是否具有瑕疵，被告應負瑕疵擔保之責，故依據上開規
    定，原告追加備位之訴，與法相符，應予准許。
貳、實體部份
一、原告起訴主張
（一）先位聲明部分
      1.原告於民國（下同）96年3 月7 日向被告購買坐落台北
        市○○區○○街113 巷95弄133 號2 樓房屋（以下簡稱
        系爭房屋）及其座落土地，買賣價金新台幣（下同）76
        5 萬元，並定有不動產買賣契約書，且於原告付清款項
        後，於96年4 月26日完成交屋。嗣原告進行裝潢工程時
        見系爭房屋天花板不斷有水泥剝落之現象，遂於97 年1
        月8 日委請桂田技術顧問有限公司所屬「桂田實驗室」
        就系爭房屋進行取樣鑑定，發現系爭房屋樓板混凝土中
        氯離子含量為1.98-1.19 kg/ ㎡，已遠高於中華民國經
        濟部標準檢驗局制定公布之標準0.3 kg/ ㎡，而具有重
        大之瑕疵。
      2.系爭房屋之混凝土中氯離子含量遠高於國家所訂之標準
        ，房屋倘遇強震將隨時有發生崩塌之危險，居住於其內
        ，生命及財產均有重大威脅，不僅非符合原預定之效用
        ，更屬無可補救之重大瑕疵，故依據民法第354 條第1
        項、第359 條、第227 條第1 項規定，以起訴狀之繕本
        送達為解除契約之意思表示。系爭買賣契約既經解除，
        依據同法第259 條第2 款規定，請求被告返還房屋價金
        765 萬元及如附表所示（受領時）之利息。另被告明知
        系爭房屋含氯離子過高（即俗稱之海砂屋），仍故意出
        售原告，致使原告蒙受損失，因而支付訴外人「住商不
        動商」公司即本件房屋之仲介費用15萬元及系爭房屋之
        裝潢費用58萬元等損害，故依據民法第184 條、第360
        條、第227 條第2 項規定，請求賠償仲介費15萬元、裝
        潢費58萬元及法定利息。
（二）備位聲明部分
      被告出售之系爭房地因有前述開瑕疵，故系爭房屋之價格
      應僅有382 萬5000元之行情。如認本件買賣契約無法解除
      ，原告依據民法第359 條後段之規定，以追加起訴狀繕本
      之送達為減少價金之意思表示，請求減少382 萬5000元。
      系爭買賣契約之價金既經減少，被告受領買賣價金，就已
      減少之部分，已無法律上原因，自應依民法第179 條規定
      負返還義務，因而請求被告返還溢領之價金，如備位聲明
      所示。
（三）對於被告抗辯所為之陳述
      1.系爭房屋之氯離子含量過高為非能即知之瑕疵，故原告
        依通常程序檢查無法發現。96年4 月26日完成交屋手續
        後，嗣原告進行裝潢工程見系爭房屋之天花板不斷有水
        泥剝落之現象，原告疑心系爭房屋具有瑕疵，始於97年
        1 月8 日委請桂田技術顧問有限公司所屬「桂田實驗室
        」就系爭房屋進行鑑定獲知系爭房屋之瑕疵時，並於得
        知鑑定結果後，即於97年2 月14日以存證信函通知被告
        ，故無怠於通知之情事。況系爭房屋所在之一樓住戶，
        其天花板早在數年前即鋪設厚片鋼板以支撐屢屢剝落之
        水泥塊，被告久居於此，應無不知上情係因氯離子含量
        過高所致，故被告於出售系爭房屋時，已知悉有氯離子
        含量過高之事實，卻故意不告知瑕疵，依據民法第357
        條規定，亦無適用民法第356 條之餘地。被告抗辯原告
        怠於通知，應視為承認其所受領之物，洵無足取。又被
        告因故意不告知系爭房屋之瑕疵，依民法第365 條第2
        項規定，亦無6 個月除斥期間之適用，從而，被告抗辯
        原告提起本訴已逾6 個月除斥期間，亦無足取。
      2.所謂物之瑕疵，係指存在於物之缺點而言，凡依通常交
        易觀念，或依當事人之決定，認為物應具備之價值、效
        用或品質而不具備者，即為物有瑕疵，且不以物質上應
        具備者為限。系爭房屋除了混凝土中氯離子含量平均值
        偏高之外，且已發生混凝土剝落鋼筋嚴重鏽蝕，該建物
        結構在氯離子持續侵蝕下其危險性將逐日益形嚴重。且
        經建築師公會鑑定後，亦認定系爭建物平均抗壓強度遠
        低於建造當時之混凝土施工規範，影響建築結構安全，
        已減少系爭房屋之價值及通常效用，故主張系爭房屋確
        實具有瑕疵。
（四）聲明
      1.先位聲明：被告應給付原告新台幣捌佰參拾捌萬元，及
        自附表所示利息起算日起至清償日止，按年息百分之五
        計算之利息，並願供擔保，請准宣告假執行。
      2.備位聲明：被告應給付原告新台幣385 萬5000元，及自
        97年11月18日起至清償日止，按年息百分之五計算之利
        息，並願供擔保，請准宣告假執行。
二、被告之抗辯
（一）系爭房屋乃於民國72年興建完成，CNS 國家規範對氯離子
      的管制，係於83年7 月22日發布管制規範，系爭房屋興建
      當時並無任何對於混凝土內氯離子含量的管制，故系爭房
      屋之興建，並無違反任何相關法規之規範。且「海砂屋」
      的形成，不單純是氯離子的原因；有時會因施工不當，導
      致鋼筋外露，碰到空氣氧化而造成。本件不動產係於96年
      3 月7 日簽訂買賣契約書，並以買賣標的物之現況買賣及
      點交，並無違反前開契約之約定。嗣原告始於其後之97年
      6 月17日起訴請求解除前開買賣契約，原告之請求顯無理
      由。又系爭買賣標的物並無任何瑕疵或違反相關規定，更
      無何侵權行為可言，原告之請求應無理由。
（二）兩造於96年3 月7 日簽訂買賣契約書，並以買賣標的物之
      現況買賣及點交，原告旋即進行裝潢，但原告卻遲至97年
      1 月8 日始請求鑑定，甚至於97年6 月17日始起訴請求解
      約，原告未儘速進行檢查，應視為原告已承認其所受領之
      物。況且，依同法第365 條規定物之瑕疵，其解除權或請
      求權之行使期間為6 個月，原告已逾前開規定，已不得行
      使。
（三）台北市建築師公會98年9 月1 日之鑑定報告雖載稱，從原
      告提供之標的物原結構計算書所載原設計混凝土強度為21
      0kgf/cm 平方，標的物三個試體平均抗壓強度為126kgf/c
      m 平方，即逕認不符規定，此仍有疑義。蓋系爭房屋係興
      建於民國72年，標的物原結構計算書所載原設計混凝土強
      度既為210kgf/cm 平方，則究係何因素造成前開試體平均
      抗壓強度為126kgf/cm 平方，尚有待釐清，況且，並不因
      此即認買賣標的物於買賣當時即無通常效用。再者，前開
      鑑定報告亦載稱：標的物混凝土抗壓強度過低，實務上仍
      可採行耐震詳細評估後予以補強修復而不必拆除。因此，
      目前尚無法由本件鑑定結果而得予決定拆除或補強。況且
      ，系爭標的物歷經921 大地震等無數次地震、風災、水災
      等，並無任何損害，足證，系爭標的物確實具有通常效用
      無疑。
（四）原告請求裝潢損失58萬元，此乃原告主觀上之個人需求與
      意思，以求其轉售容易，實與被告無涉，蓋系爭房屋原為
      被告使用中，無裝潢之必要。仲介費15萬元部分，此為原
      告與仲介公司之約定，亦與被告無涉。
（五）聲明：原告先位之訴及備位之訴均駁回，如受不利益判決
      願供擔保請求宣告免為假執行。
三、兩造不爭執之事實
（一）96年3月7日原告向被告購買系爭房地，總價金765萬元。
（二）96年4月26日系爭房地交付原告。
（三）97年1 月8 日原告請桂田實驗室進行氯離子含量之鑑定。
（四）97年2 月14日原告以存證信函通知被告系爭房屋具有氯離
      子含量過高之瑕疵
四、本件之爭點
（一）系爭標的物是否具有瑕疵？被告有無對系爭買賣標的為品
      質保證？是否缺乏被告所保證之品質？
（二）原告是否怠於通知而依據民法第356 條視為承認所受領之
      物？
（三）如系爭標的物具有瑕疵，被告應負瑕疵擔保責任，原告行
      使解除權有無逾越除斥期間？
（四）原告如得行使解除權解除本件買賣契約其得請求回復原狀
      之金額及利息為何？
（五）原告支出之裝潢費用及仲介費是否為本件買賣契約債務不
      履行或侵權行為之損害（主張依據民法第184 條、第227
      條第2 項、第360 條請求損害賠償）？
五、法院之判斷
（一）按物之出賣人對於買受人，應擔保其物依（民法）第373
      條之規定危險移轉於買受人時無滅失或減少其價值之瑕疵
      ，亦無滅失或減少其通常效用或契約預定效用之瑕疵。但
      減少之程度，無關重要者，不得視為瑕疵，民法第354 條
      第1 項定有明文。經查：系爭房屋因為含鈉量過高而導致
      結構強度已無法維持安全性等情，業據本院會同兩造採樣
      三個試體，送請台北市建築師公會鑑定，鑑定結果認為系
      爭房屋混凝土之氯離子離子含量分別為1.1530kg/m、1.32
      03kg/m、1.4009kg/m，而此氯離子含量已超過83年7 月22
      日頒訂實施、87年6 月25日修訂之經濟部中央標準局之「
      中國國家標準」編號3090A2042 預拌混凝土中新拌混凝土
      最大水溶性氯離子含量0.3kg/m 之標準；且目前系爭房屋
      之結構，經採樣試體為抗壓強度試驗，分別為138kgf/c㎡
      、117 kgf/c ㎡、123kgf/c㎡，平均抗壓強度為126kgf/c
      ㎡，而系爭房屋建築結構計算書記載原設計混凝土強度為
      210kgf/c㎡。故系爭房屋之含氯離子量過高，已經造成地
      下室頂版均有混凝土剝裂鋼筋露出，且D 棟與E 棟間之主
      要結構樑已有因氯離子含量過高產生嚴重劣化而龜裂之現
      象，且系爭房屋採樣之試體，抗壓強度之實驗結果均遠低
      於原設計之要求，故系爭房屋之結構安全確實有疑慮，此
      有台北市建築師公會97年10月24日（97）(十四)鑑字第2038號
      鑑定報告、98年4 月7 日（98）(十五)鑑字第0058號、98年9
      月1 日（98）(十五)鑑字第1115號鑑定報告在卷可參。系爭房
      屋係供人於屋內活動使用，結構上之安全，關係在屋內活
      動之人之生命及財產安全，依上所述，系爭房屋既有因氯
      離子含量過高且混凝土抗壓強度過低而造成結構安全上之
      疑慮，應可認定為具已有足以減少價值之瑕疵。且上開結
      構安全上之瑕疵，雖可採用耐震詳細評估後予以補強修復
      ，但耐震詳細評估與補強必須以整棟建築物進行調查、檢
      測、評估及分析，須經整棟大樓住戶同意始能進行，無法
      單以系爭房屋所檢查出之數據評估之，此亦有台北市建築
      師公會98年9 月1 日（98）(十五)鑑字第1115號鑑定報告，在
      卷可參。系爭房屋結構安全之補強既係如鑑定報告所述，
      必須以整棟大樓進行評估及補強，衡以常情，如房屋之結
      構安全堪慮，且必須整棟建築進行評估及補強，該房屋之
      出租、轉售應乏人問津，而價值大為降低，故應可認定上
      開安全結構疑慮之瑕疵並非無關重要之瑕疵。
（二）被告辯稱系爭房屋為72年興建完成，CNS 國家規範對氯離
      子的管制，係於83年7 月22日發布管制規範，系爭房屋興
      建當時並無任何對於混凝土內氯離子含量的管制，故無違
      反任何氯離子含量之管制規範，且系爭房屋係以現況交屋
      ，故系爭房屋應無任何瑕疵云云。然查：系爭房屋之興建
      雖在72年間，當時尚未有混凝土氯離子含量之管制，但混
      凝土中之氯離子含量越高就越容易發生混凝土剝落、漏滲
      水，嚴重者鋼筋外露、生鏽、鋼筋直徑減少、耐震力降低
      ，其潛在危險性應是無庸置疑，不論有無法規管制，混凝
      土中氯離子之含量均不應超過一定安全標準量。系爭房屋
      於審判中所鑑定之氯離子含量，採樣試體檢測出之最小值
      為1.1530kg/m已接近管制規定之0.3kg/m 之三倍數量，其
      餘試體之1.3203kg/m、1.4009kg/m則均超過管制數量之三
      倍，系爭房屋之氯離子含量難謂仍在可接受之安全標準之
      內，復以系爭房屋之混凝土之平均抗壓強度僅有126kgf/c
      ㎡，僅有原建築結構設計210kgf/c㎡強度之60％，復以本
      件被告舉證有其他造成抗壓強度減弱之原因，益徵，應是
      系爭房屋混凝土之氯離子含量使系爭房屋之抗壓強度降低
      ，造成結構安全確有疑慮，並有補強之必要，被告辯稱系
      爭房屋並無瑕疵云云，顯非可採。
（三）再按買賣因物有瑕疵，而出賣人依前五條（即民法第354
      條至第358 條）之規定，應負擔保之責者，買受人得解除
      其契約或請求減少其價金。但依情形，解除契約顯失公平
      者，買受人僅得請求減少價金，民法第359 條亦定有明文
      。承上所述，系爭房屋既有因含氯離子量過高而導致結構
      安全有疑慮之瑕疵，違反民法第354 條之規定，依據上開
      規定，原告主張解除本件買賣契約，應屬有據。且上開瑕
      疵之補強，必須經由全棟大樓之住戶同意進行全棟之耐震
      評估及補強，始得修復該瑕疵，其工程困難度可見一般，
      如未解除契約，買受人可能因無法取得全棟住戶同意進行
      耐震評估及補強，而陷於無法使用系爭房屋亦無法轉售之
      窘境，故認解除契約並無顯失公平之處。
（四）被告雖辯稱，兩造於96年3 月7 日簽訂買賣契約書，並以
      買賣標的物之現況買賣及點交，原告旋即進行裝潢，但原
      告卻遲至97年1 月8 日始請求鑑定，甚至於97年6 月17日
      始起訴請求解約，原告未儘速進行檢查，應視為原告已承
      認其所受領之物。且依同法第365 條規定物之瑕疵，其解
      除權或請求權之行使期間為6 個月，原告已逾前開規定，
      已不得行使云云。然查，房屋混凝土是否因含氯離子過高
      ，使混凝土發生剝落及鋼筋外露現象進而造成結構安全之
      疑慮，並非一般人以通常之檢查方式可發現，需得發現剝
      落現象，就該現象加以勘查，找尋該現象可能之原因，委
      請是當鑑定機構，再經由鑑定機構鑑定後始能確定瑕疵，
      故本件系爭房屋之瑕疵並非民法第356 條第1 項規定之依
      據通常程序而得發現之瑕疵，而應屬於同條第3 項規定之
      不能即知之瑕疵。原告於委託訴外人桂田實驗室鑑定後，
      鑑定結果於97年1 月10日提出，原告於97年2 月14日以存
      證信函通知被告等情，亦有鑑定報告三紙及存證信函乙件
      附卷可稽，故原告之通知應已符合民法第356 條第3 項之
      發現瑕疵後即時通知之要件，並無怠於通知之情形，從而
      ，即無民法第356 條第2 項視為承認所受領之物之適用。
      準此，被告主張原告就瑕疵怠於通知而視為承認受兩物，
      而不得對被告主張瑕疵擔保責任云云，顯有誤認。又依據
      民法第365 條規定，因買受物之瑕疵得解除契約之解除權
      應於買受人依據民法第356 條規定為通知後六個月內不行
      使即消滅，依上所述本件原告因收受鑑定結果而發現瑕疵
      後，於97年2 月14日通知被告，續於97年6 月17日向本院
      遞交起訴狀提起本件訴訟，有原告起訴狀上本院之收文章
      可證。原告並以上開起訴狀繕本之送達為解除契約之意思
      ，該起訴狀繕本於97年6 月25日送達被告，亦有本院之送
      達證書在卷可參。故原告於98年2 月14日通知被告瑕疵之
      情形後，行使解除權，而解除契約之意思表示於97年6 月
      25日到達被告，並未逾越六個月之期間。從而，被告抗辯
      原告行使解除權逾越六個月之期間，尚非可採。
（五）按契約解除時，當事人雙方回復原狀之義務，除法律另有
      規定或契約另有訂定外，依下列之規定：1.由他方所受領
      之給付物，應返還之。2.受領之給付為金錢者，應附加自
      受領時起之利息償還之。3.受領之給付為勞務或為物之使
      用者，應照受領時之價額，以金錢償還之。4.受領之給付
      物生有孳息者，應返還之。5.就返還之物，已支出必要或
      有益之費用，得於他方受返還時所得利益之限度內，請求
      其返還。6.應返還之物有毀損、滅失或因其他事由，致不
      能返還者，應償還其價額，民法第259 條定有明文。依據
      上開所述，本件系爭買賣契約既經解除，原告主張依據民
      法第259 條第2 款規定請求被告返還已受領之價金，並按
      已受領時起至清償日止之法定利息（詳如附表所載），為
      有理由，應予准許。
（六）原告雖另主張依據民法第184 條、民法第227 條第2 項及
      360 條規定，請求原告購買系爭房地所支出之仲介費15萬
      元及購屋後之裝潢費58萬元。然查，民法第184 條規定以
      故意過失侵害他人權利為要件，但本件係因房屋有含氯離
      子過量而造成結構安全上之疑慮之瑕疵，該瑕疵必須經過
      鑑定始能確定得知，已如上述，系爭房屋在出售前並未經
      過鑑定，故原告並不能證明被告在出售房屋之時故意或過
      失將有瑕疵之房屋出售原告，且民法第227 條第2 項規定
      之損害賠償係指債務不履行以外之損害，即為加害給付，
      ，民法第360 條規定之賠償則為債務不履行之損害。本件
      系爭房屋雖具有瑕疵，但並無因該加害給付，造成原告其
      他之損害（例如遭水泥塊剝落擊中而發生人體傷害或財物
      損失），況支出仲介費係因原告接受仲介業者之服務而給
      付之對價，並非因為本件買賣標的有瑕疵所造成之損害，
      均與民法第227 條第2 項規定及第360 條規定之損害不符
      。而原告在系爭房屋上進行裝潢支出裝潢費用，雖使房屋
      之價值增加，但並非系爭房屋具有瑕疵造成之損害，更非
      因該瑕疵之加害給付而造成之債務不履行損害以外之其他
      損害，亦難認得依據民法第227 條第2 項及第360 條規定
      請求被告賠償。從而，原告主張依據上開規定，請求被告
      賠償仲介費15萬元及裝潢費58萬元，應非可採。
（七）綜上所述，原告主張本件系爭房屋因含氯離子量過高造成
      混凝土抗壓強度不足而有結構上安全疑慮之瑕疵，因而依
      據民法第359 條第1 項前段規定行使解除權，解除本件買
      賣契約，並依據民法第259 條第2 款規定請求被告返還價
      金765 萬元及加計被告受領價金時（如附表所示）起至清
      償日止之法定利息，為有理由，應予准許，但請求被告賠
      償仲介費15萬元及裝潢費58萬元部分，則屬無據，不能准
      許，應駁回之。
六、兩造陳明願供擔保，聲請宣告假執行或免為假執行，經核原
    告勝訴部分，合於法律規定，爰分別酌定相當之擔保金額宣
    告之；原告其餘假執行之聲請，因訴之駁回而失所依據，不
    予准許。
七、原告以系爭房屋具有瑕疵，先位之訴主張解除契約，請求返
    還價金，另追加備位之訴主張減少價金，依據不當得利請求
    返還溢領之價金，並就先位之訴無理由時請求備位之訴為判
    決，如先位之訴有理由則不請求就後為之訴為判決。依上所
    述，本件已就原告先位之訴認定有理由而予以判決，自毋擁
    就原告追加之備位之訴為判決，併此敘明。
八、兩造其餘主張及所提證據與本院上開論斷無涉或無違，不予
    贅述
九、據上論結：原告之訴為一部有理由，一部無理由，並依民事
    訴訟法第79條，判決如主文。
中    華    民    國    98    年    10    月    12    日
                  民事第一庭  法  官  黃珮禎
以上正本證明與原本無異。
如對本判決上訴，應於判決送達後20日內向本院提出上訴狀。
中    華    民    國    98    年    10    月    13    日
                              書記官  劉奕湘
附表
┌──┬────────┬───────┬───────┐
│編號│  金      額    │利息起算日期  │備         註 │
│    │（新  台  幣）  │  （民國）    │              │
├──┼────────┼───────┼───────┤
│1   │72萬元          │ 96年3月7日   │原告給付簽約款│
│    │                │              │及用印款      │
├──┼────────┼───────┼───────┤
│2   │42萬元          │ 96年4月2日   │原告給付完稅款│
├──┼────────┼───────┼───────┤
│3   │647萬元         │ 96年4月26日  │原告給付尾款價│
│    │                │              │金            │
└──┴────────┴───────┴───────┘


司法院資訊處製作；財團法人民間司法改革基金會備份。
